【裁判字號】    87,上,524
【裁判日期】    890704
【裁判案由】    確認抵押權優先順序
【裁判全文】
臺灣高等法院臺中分院民事判決      八十七年度上字第五二四號
      上  訴  人    甲○○
      被  上訴人    苗栗縣銅鑼鄉農會
      法定代理人    吳慶文
右當事人間請求確認抵押權優先順序事件，上訴人對於中華民國八十七年七月九日臺
灣苗栗地方法院第一審判決（八十七年度訴字第二一號），提起上訴，本院判決如左
：
      主      文
原判決廢棄。
確認上訴人就附表所示土地及建物於民國八十二年十月二十日以苗栗縣銅鑼地政事務
所銅鑼地所字第三九一八號收件，民國八十二年十月二十一日登記設定之本金最高限
額新臺幣壹仟萬元抵押權所擔保之債權，其受償次序，優先於被上訴人就同一土地及
建物於民國八十年四月二十九日以銅鑼地所字第一三三三號收件，民國八十年四月三
十日登記設定之本金最高限額新臺幣玖佰萬元抵押權所擔保之債權。
第一、二審訴訟費用均由被上訴人負擔。
      事      實
甲、上訴人方面：
一、聲明：如主文所示。
二、陳述及所用證據，除與第一審判決書所載相同者茲引用外，補稱：
  (一)本件上訴人之抵押權所擔保之一千萬元之債權，確係存在，業據本院調取苗栗地
    方法院八十六年執字第二四七三號執行卷宗查覆，確有上訴人執有抵押債務人陳
    青青簽發之乙紙面額新臺幣（以下同）一千萬元本票附該卷宗無訛，並據證人即
    債務人陳青青到庭證稱：確有向上訴人借款並積欠該筆債務等語（本院八八、十
    、廿七日準備程序筆錄），可以證明。雖被上訴人以：證人陳青青到庭證稱與上
    訴人間有約定利息二分、但系爭抵押權登記簿卻載明「無遲延利息」、及載明「
    年息百分之十之違約金」，有所不符云云，唯，「利息」與「遲延利息」，二者
    本不相同，無遲延利息非即無利息，且民間辦理借款抵押權設定時，雖私下約定
    收取利息，但為免稅捐稽徵據以課稅之目的，而登載為無約定利息者，事所常有
    ，自未可遽以指證人陳青青所證與事實不符，進而否認上訴人確有此項債權存在
    之事實。
  (二)被上訴人雖辯稱：上訴人之抵押權設定係通謀虛偽意思表示云云，唯未提出確切
    證據以實其說。且，觀諸被上訴人之抵押權係設定於八十年四月三十日，上訴人
    之抵押權係設定於二年餘之後之八十二年十月六日，而本件訴訟所由生之債務人
    徐廷琮清償舊債、另立新債之時間，則更在一年半以後之八十四年六月十四日，
    三者時間相隔甚久，衡情，上訴人或債務人亦斷無以此時間相隔甚久之方式遂行
    脫產、或虛偽設定以影響被上訴人權益之可能，被上訴人所辯自屬無稽，不足採
    信。
  (三)被上訴人對債務人徐廷琮之系爭七百八十萬元之借款債權，係於八十四年六月十
    四日所立，有原審卷附該借據、借款契約書可考，而被上訴人於該債務屆期無法
    清償而聲請支付命令時，其聲請狀亦載明係八十四年六月十日所借，亦有原審卷
    附支付命令聲請狀影本可稽，且依債務人徐廷琮於被上訴人處設立之存款存摺所
    示，該筆借款係先借得後，始用以清償其前欠之七百八十萬元舊債，亦有該存摺
    影本在卷可佐，在在顯示系爭七百八十萬元借款債權係新立之債權、而非舊債之
    延展，被上訴人辯稱該債務係舊債之延展云云，自非可採，而原審於毫無憑據下
    ，認係舊債延展，已有違誤。
  (四)茲退步言，縱系爭債權係債務人徐廷琮新立後，用以清償其舊欠，依民法第三百
    二十條：「因清償債務而對於債權人負擔新債務者，除當事人另有意表示表示外
    ，若新債務不履行時，其舊債務仍不消滅」，易言之，倘當事人另有舊債因新債
    清償即告消滅之意思表示，則於新債清償之情形，債務人嗣後僅就新債負責，債
    權人更不得就舊債仍為主張。而究有無此項意思表示，依最高法院四十年台上字
    第一○六八號、四十一年台上字第七○○號、四十八年台上字第一二○八號等三
    則判例所示，於新債清償時，倘債權人將舊欠憑據交還債務人或塗銷作廢時，則
    顯有消滅舊債務之意思表示，債權人嗣後即不得再行於舊債為主張，倘舊欠憑據
    未為退還或塗銷作廢，則舊債未消滅，於新債未償時，債權人尚得主張舊債。
  (五)系爭七百八十萬元借款新立時，依證人即債務人徐廷琮證稱：借款係寫新的借據
    、舊的借據農會就還給我撕毀，還款則是先寫借據，農會把款項匯入我的帳戶，
    我再寫取款條，把錢領出來還給農會，農會再把舊借據還給我，只保存新的借據
    ，借據利息亦是重新約定等語（參見原審卷、八七、四、卅、言詞辯論筆錄，本
    院八七、十一、卅、準備程序筆錄），並為被上訴人所不否認，且，被上訴人亦
    未能提出其舊欠借據，則依最高法院上開判例，被上訴人於交還舊欠借據予債務
    人徐廷琮時，已有消滅舊債之意思，至為明確。詎原審竟擅自認作系爭債權僅為
    舊債延展，並認舊債未償，仍為原抵押權效力所及云云，自有違誤。而一般金融
    機構，對於債務屆期無力清償而准予延展清償期限時，依原審函詢銀行同業公會
    結果，雖各銀行作業稍有歧異，但仍有共同作業方式，迥異於本件系爭借款。
  (六)系爭抵押物係於八十三年三月四日遭訴外人台灣中小企業銀行聲請查封，而被上
    訴人亦知悉此查封之事實，有卷附新竹地方法院民事執行處函、送達證書等影本
    可考，並據本院調取該執行卷宗查覆無訛。依最高法院七十八年度第十七次民事
    庭會議決議，被上訴人就系爭抵押物所擔保之債權，於其知悉抵押物有遭查封時
    ，即告確定，當時，僅有債務人徐廷琮所欠之七百八十萬元，尚無其他擔保債權
    存在，而，此七百八十萬元債權，復經債務人徐廷琮於八十四年六月十四日予以
    清償完畢而告消滅，已如前述，則上訴人登記第二順位之抵押權所擔保之債權即
    成為最優先受償之債權，更無其他受償順序在先之擔保債權存在，亦至為明確。
    至於債務人徐廷琮於八十四年六月十四日另向被上訴人借貸七百八十萬元之債務
    ，係新立債務，已如前述，復係立於被上訴人知悉系爭抵押物遭到查封之後，依
    強制執行法第五十一條第二項規定，即縱可受被上訴人登記之抵押權所擔保，亦
    對上訴人不生效力，其受償順序尚應在上訴人之抵押債權之後，亦斷無疑義。
  (七)補提臺灣新竹地方法院函、送達證書、同上法院八十四年度易字第七六五號刑事
    判決等影本為證。
乙、被上訴人方面：
一、聲明：(一)上訴駁回。(二)第二審訴訟費用由上訴人負擔。
二、陳述及所用證據，除與第一審判決書所載相同者茲引用外，補稱：
  (一)訴外人徐廷琮於八十年五月間，提供其妻陳青青所有坐落苗栗縣銅鑼鄉○○○段
    五八地號（重測前為銅鑼段七七五－二○號）及地上建物即建號第二○二號門牌
    苗栗縣銅鑼鄉○○街八鄰二○號房屋，設定最高限額九百萬元之抵押權予被上訴
    人農會，並申貸七百八十萬元，借用期間二年，屆期無力償還，申請展期，乃於
    八十二年五月十日，以新貸手續，續借二年，八十四年六月間，徐廷琮再度申請
    展期，被上訴人農會核准在第一順位內轉貸，徐廷琮申請展期，均在原抵押權存
    續期限內，並經提供擔保人陳青青之同意，形式上雖有三次借貸，實質上均為原
    借貸之延續，帳面上則以新貸沖銷原貸方式處理，因此徐廷琮自八十年六月間，
    借貸七百八十萬元以來，除申請展期兩次外，從未有過清償之事實，八十四年六
    月間之借貸亦係原借貸之展期，並非新貸，此觀抵押借款申請書上用途一欄載明
    為「轉貸」即明，上訴人主張徐廷琮係於八十四年六月十四日清償舊債後，另行
    借貸七百八十萬元云云，並非事實。
  (二)證人徐廷琮於八十七年四月三十日到庭證稱：「是從八十年開始借，共借了三次
    ，八十二年及八十四年還錢，並沒有拿七八○萬元的現金清償，是以辦手續之方
    式清償，即寫新的借據，由農會將錢撥入證(四)的帳戶，我再寫提款條交農會人員
    償還原借款，舊的借據農會就還給我，我就撕毀。」等語，按清償係指依債務本
    旨向債權人為清償，經其受領，使債之關係消滅之謂（民法第三○九條第一項）
    ，又解釋意思表示，應探求當事人真意，不得拘泥於所用之辭句，民法第九十八
    條定有明文，徐廷琮雖形式上向被上訴人為七百八十萬元借貸，前後共三次，然
    債務人實質上僅每月續繳利息，並未實際提出現款清償，揆諸常情，債務人既無
    法於清償期屆至時提出現款清償，自僅能選擇「續借」繼續延長原借款之清償期
    限，以續繳利息方式，避免債權人實施抵押權拍賣抵押物一途，是故被上訴人縱
    未如一般銀行作業方式，於借款申請書載明原借款展期文字，但參諸前開抵押借
    款申請書上用途一欄載明為「轉貸」及徐廷琮之上開證述，堪認被上訴人與徐某
    間之約定真意，仍屬原舊欠之展期，非如上訴人所稱係屬新借款關係。
  (三)最高法院七十八年第十七次民事庭會議決議及七六台抗字第二五六號裁定，所謂
    「最高限額抵押權擔保之抵押物，經查封後，在該項抵押權存續期間屆滿前，所
    發生之債權，縱在該最高限額內，如有礙執行效果，依強制執行法第五十一條第
    二項規定，對於執行債權人不生效力」，係指對於最高限額抵押權所擔保之債權
    ，於查封前已發生清償效力原有債之關係消滅之債權而言，若原有債務未消滅，
    自無該項決議之適用。又借款屆償還期限後，當事人更約償還期限換立借券者，
    其債務之要素並不變更，自不得謂為消滅舊債務而發生新債務，最高法院十九年
    上字第七八八號判例揭示甚明，亦即被上訴人雖於每次延期展借時，均將舊借據
    交返徐廷琮，並於新借據上更立新借期，揆諸前開判例意旨，訴外人徐廷琮並無
    與被上訴人間發生新債務之事實，舊債務仍屬存在。至於上訴人所舉四十年台上
    字第一○六八號判例將原債務改為分期撥付，四一年台上字第七○○號判例係為
    照約定數額另行設定抵押權，書立銀錢借據付予債權人收執，四八年台上字第一
    二○八號判例則以支票背書交付以取代借據，顯債務性質或要素有所變迭，是已
    認於將舊債權憑證交返債務人時，視為有以新債務取代舊債務之意，上訴人援引
    上開判例以為被上訴人已允諾成立一新債務取代舊債務，觀之前開最高法院十九
    年上字第七八八號判例，亦非可採。
  (四)查證人徐廷琮於八十七年十一月三十日雖證稱系爭借款每次到期均係「向農會借
    新還舊」、「到期後又清償，又再借」等語，然證人亦表示：「（問：清償為何
    不自己拿錢還？）必須要向農會借才有錢」，亦即證人從未實際自力清償，兩造
    間存在者仍為最初借款關係，蓋一般交易慣例上，誠難想像債務人無力清償後，
    債權人提供金錢予債務人清償原向債權人所借款項，復再成立新借款關係，被上
    訴人將款項撥入徐廷琮帳戶內再予提出，均係向來延借之作法，僅係為會計帳目
    之作業耳。又徐廷琮所稱每次再為新借據重立均有重新為利息之約定，要非事實
    ，蓋依借據上第六條登載：「如遇貴會調整放款利率上、下限時貴會得以新訂放
    款利率隨時調整之」，是以每次縱重新立據，各次利息均依被上訴人牌告放款利
    率定之，並隨時機動變更，是以依擔保放款卡記載，徐廷琮所繳各次利息均有不
    定。
  (五)徐廷琮於前開庭訊提呈之分期攤還申請書及變更借據契約書，確屬被上訴人交付
    之書面，惟細繹其內文，係就債務人無力繳息清償時，被上訴人與債務人間合意
    為分期攤還之協議內容，要與所謂延借無涉，又被上訴人前此亦無此項協議分期
    攤還之作業方式，係於八十六年十二月起因財政部函知中長期放款協議分期償還
    案件可免列入列報逾期放款範圍，被上訴人始開始為此項作業辦理，併予陳明。
  (六)苟認系爭借款非抵押權效力所及，則債務人非無可能利用此途徑勾結第三人虛設
    次順位抵押，以達消滅前順位抵押權之目的，非屬可取，又徐廷琮證詞意在維護
    上訴人，至為明顯，其欲保次順位抵押權得予對抗被上訴人，意圖甚屬可議。
  (七)系爭不動產係於八十三年三月三日遭台灣中小企業銀行股份有限公司查封在案，
    依一般銀行作業流程上，多於債務人欠息三月以後始進行追償，迨至查封手續完
    成時間約五個月左右，依此推算，陳青青約於八十二年十月左右已有資力不足狀
    況，然其竟於該時點上將系爭不動產設定抵押權予上訴人，時間上已屬巧合。依
    陳青青於八十八年十月廿七日庭訊時表示與上訴人間債務「約定利息二分」，然
    登記簿謄本上「遲延利息」欄之記載為「無」，僅有違約金約定「按年息百分之
    十計算」，已顯有不符。另經訊問證人陳青青：「給上訴人之債權額是多少﹖」
    答：「有向上訴人借錢，債權額約七、八百萬元，當時本票開一千萬元，我承認
    那是欠上訴人的錢。」、問「為何會剛好一千萬元﹖」答：「是會算後，約定一
    年後償還之利息」等語，依陳青青所述可知，上訴人參與分配所持之債權憑證即
    面額一千萬元本票係一年為期本息總額數目。惟依登記簿謄本所載，該抵押權設
    定存在期為一年，並無遲延利息約定，豈有本金加計利息之問題，再者，縱如陳
    青青所述，以七、八百萬元（縱以最高額八百萬元計）本金加計一年期年息二分
    之結果，至多亦僅為九百六十萬元，且陳青青尚稱「剛開始有繳付利息，但後來
    無力償還」，亦即已有為部分利息償付，則焉有會算結果金額反有增無減﹖該一
    千萬元本票債權存在恐非事實，退萬步言，縱有抵押權存在，亦顯未達一千萬元
    之數，況一般人借款予他人當悉債務人得如期悉數返還之，且為債權額確保亦要
    求債務人提供之擔保物足額，然本件既已設定第一順位最高限額抵押權九百萬元
    予被上訴人，所餘殘值甚微，上訴人既甘冒風險借貸高達七、八百萬元款項，亦
    與常理有違。
  (八)補提轉帳支出傳票、轉帳收入傳票、取款憑條、收入傳票、擔保放款卡、苗栗縣
    政府函、擔保放款借據，其他約定事項等影本為證。
丙、本院依職權訊問證人徐廷琮、陳青青，並向銅鑼地政事務所調閱系爭抵押權申請
    設定登記資料，及向臺灣苗栗地方法院調閱八十六年度執字第二四七三號及二七
    六九號拍賣抵押物民事執行卷，臺灣新竹地方法院八十三年度全字第一六一號假
    扣押民事保全程序卷。
    理      由
一、本件上訴人於原審聲明請求確認上訴人就附表所示土地及建物設定之抵押權（收
    件文號：八十二年十月二十日銅鑼地所字第三九一八號）所擔保之新臺幣一千萬
    元債權，其受償次序，優先於被上訴人就上開不動產設定之抵押權｛收件文號：
    八十年四月二十九日銅鑼地所字第一三三三號（誤載為三九一八號）｝所擔保之
    七百八十萬債權。嗣於本院審理時，未變更訴訟標的之法律關係，求為判決如主
    文第二項所示，乃屬減縮應受判決事項之聲明，於法自應准許。又上訴人原姓名
    為陳淑貞，嗣改名為甲○○，有戶籍謄本在卷可稽，自無疑義。另兩造就上開抵
    押權所擔保之債權之優先受償次序有爭執，則上訴人提起本件確認之訴，自有即
    受確認判決之法律上利益，合先明。
二、上訴人主張：如附表所示不動產為訴外人陳青青所有，前經陳青青先後(一)於八十
    年四月三十日，設定本金最高限額九百萬元之第一順位抵押權予被上訴人，擔保
    債務人徐廷琮於存續期間所生之債務。(二)於八十二年十月二十一日，設定本金最
    高限額一千萬元之第二順位抵押權，以擔保債務人即陳青青於同年十月六日向伊
    借款一千萬元所生債務。上開抵押權俱經銅鑼地政事務所登記在案。嗣上開不動
    產於八十三年三月四日經訴外人台灣中小企業銀行聲請法院予以查封，並經查封
    登記在案，且為查封之執行法院亦同時函告被上訴人此查封之事實。惟查封後之
    八十四年六月十四日，上開不動產所擔保之被上訴人之債權七百八十萬元，業經
    債務人徐廷綜予以全部清償完畢，雖同日徐廷琮又另向被上訴人借款七百八十萬
    元，唯此係於查封後所生之債務，縱應受其原先設定抵押權之擔保，但其受清償
    之順序，依強制執行法第五十一條第二項規定，顯應次於伊之上開抵押權所擔保
    之債權。為此提起本件訴訟，求為命如主文第二項所示之判決。
三、被上訴人則以：債務人徐廷琮於八十四年六月十四日之七百八十萬元借款乃屬八
    十年六月間原借款之延續，係徐廷琮屆期無力清償，而申請展期，伊核准在第一
    順位抵押權擔保之範圍內轉貸，實際上徐廷琮並未付款為清償，均係以帳面上新
    貸沖銷原貸方式處理，顯見徐廷琮八十四年六月十四日之貸款並非新償，自為原
    抵押權擔保之效力所及。且上訴人之上開抵押權所擔保之債權顯不合理，有通謀
    虛偽意思表示之可能等語，資為抗辯。
四、查本件附表所示土地及建物為訴外人陳青青所有，於八十年四月二十九日以銅鑼
    地所字第一三三三號收件、八十年四月三十日登記，設定本金最高限額九百萬元
    抵押權予被上訴人，存續期間為八十年四月二十九日起至一百十年四月二十八日
    止，用以擔保徐廷琮於上開存續期間之債務。復於八十三年十月二十日，以銅鑼
    地所字第三九一八號收件、八十二年十月二十一日登記，設定本金最高限額一千
    萬元抵押權予上訴人，存續期間八十二年十月六日至八十三年十月五日，用以擔
    保陳青青之借款債務。上開二抵押權俱經登記在案。嗣上開土地及建物於八十三
    年三月二日經中小企業銀行聲請假扣押查封，並於同年三月四日辦畢查封登記，
    且執行法院亦於八十三年三月三日將此查封之事實函告被上訴人，被上訴人於同
    年月五日收受該執行法院函等情，有土地登記簿謄本、建築改良物登記簿謄本，
    並經本院調閱臺灣新竹地方法院八十三年度全字第一六一號民事保全程序假扣押
    卷查核無誤，兩造亦不爭執，自無疑義。又被上訴人於上開土地及建物所設定之
    前述抵押權，其擔保之債權為徐廷琮之借款債權七百八十萬元。而該七百八十萬
    元之借款債權，業據徐廷琮於八十四年六月十四日向被上訴人借貸七百八十萬元
    ，並於同日以上開借款將原借款清償完畢之事實，為兩造所不爭執。是本件之爭
    執點，在於審究徐廷琮於八十四年六月十四日對被上訴人所為之七百八十萬元借
    款係屬新發生之債權，或為原舊借款之延續。
五、經查：(一)徐廷琮於八十四年六月十四日向被上訴人所為之七百八十萬元借款，其
    貸款手續係由徐廷琮重新填具抵押借款申請書，經被上訴人核准後，於八十四年
    六月十四日由徐廷琮再另行簽立擔保放款借據，被上訴人始將上開七百八十萬元
    借款轉帳存入徐廷琮設於被上訴人處之活期儲蓄存款帳戶內而完成借貸行為。嗣
    於同日再由徐廷琮填具取款憑條，自該帳戶內提領七百八十萬元之存款轉帳支付
    被上訴人，用以清償原所欠之七百八十萬元借款之事實，有被上訴人提出之上開
    抵押借款申請書、轉帳支出傳票、轉帳收入傳票、取款憑條、收入傳票、擔保放
    款卡等影本及上訴人提出之擔保放款借據，活期儲蓄存款存摺等影本附卷可稽，
    並經徐廷琮結證在卷，兩造亦不爭執，自無疑義。是徐廷琮於八十四年六月十四
    日向被上訴人所為之七百八十萬元借款既係重新向被上訴人申請並為被上訴人重
    新核定之貸款；且徐廷琮於八十四年六月十四日所簽立之上開擔保放款借據，亦
    僅記載：「本借款自民國八十四年六月十四日起至民國八十六年六月十四日到期
    應即由借款人將借款本息如數清償。」等語，並無註明該借據係原借據之變更或
    該筆借款係原借款之展期等文字之記載。參以被上訴人於八十六年七月間就上開
    七百八十萬元之借款債權對徐廷琮，陳青青向法院聲請核發支付命令時，於聲請
    狀中亦陳稱「債務人徐廷琮於民國八十四年六月十四日邀同其餘債務人陳青青等
    向聲請人借款新台幣柒佰捌拾萬元整，約定於民國八十六年六月十四日清償。」
    等語，有該支付命令聲請狀影本在原審卷可按。另徐廷琮於原審及本院均結證稱
    八十四年六月十四日之七百八十萬元借款係屬借新還舊云云，足見被上訴人與徐
    廷琮於八十四年六月十四日所成立之該七百八十萬元之借貸契約，係屬新成立之
    另一借貸債權無疑。上訴人主張徐廷琮於八十四年六月十四日向被上訴人所為之
    借款，係屬新成立之借款債權，非舊借款債權之延展，尚非無據，堪予採信。(二)
    按金融機關與客戶間之乙種活期存款契約，屬消費寄託性質。因此存於客戶之活
    期存款帳戶內之金錢，即屬該客戶所有，金融機關於以客戶名義憑存摺或依約定
    方式提領時，金融機關即負有返還該提領金額之義務。由此可見，將金錢入設
    於金融機關內之活期存款帳戶內，亦屬交付之方法，自生交付之效力。本件被上
    訴人於徐廷琮在八十四年六月十四日簽立上開擔保放款借據後，將該筆七百八十
    萬元之借款撥轉入徐廷琮設於被上訴人處之帳戶內時，該筆七百八十萬元借款即
    屬已交付予徐廷琮，該消費費借貸契約因而生效，則該撥轉入徐廷琮帳戶內之七
    百八十萬元即屬徐廷琮所有。嗣徐廷琮於同日復簽具上開取款憑絛自前述帳戶內
    提領七百八十萬元給付被上訴人，用以清償原所欠之七百八十萬元借款，自屬以
    徐廷琮自己所有之金錢償還舊借款，依法應生清償之效力。被上訴人以八十四年
    六月十四日徐廷琮所為之清償，僅係以辦手續方式為清償，並未實際提出現款為
    清償而抗辯稱：徐廷琮八十四年六月十四日所為之借貸仍屬原舊欠之展期，原舊
    債務應繼續存在云云，自屬誤會，不足採信。(三)至徐廷琮於八十四年六月所簽立
    之上開抵押借款申請書上之第二項用途欄雖記載「轉貸」二字，然此記載僅能證
    明八十四年六月十四日之借款目的係在用於清償舊借款。況該「轉貸」二係被上
    訴人所填寫，業據證人徐廷琮證述在卷。況徐廷琮於八十四年六月十四日簽立上
    開擔保放款借據交予被上訴人，並由其帳戶內提領七百八十萬元給付被上訴人後
    ，被上訴人即將原舊欠之借據交還徐廷琮作廢，僅保留該新立具擔保放款借據之
    事實，亦為被上訴人所不爭執。由此可見，被上訴人於八十四年六月十四日在徐
    廷琮以新貸之借款將舊欠清償時，即將舊欠之借據作廢交還徐廷琮，並依新立具
    之借據內容計算借款期間及利息，則其有消滅舊債務之意思表示毫無疑義，自不
    得再就舊欠之借款債務為主張。又依苗栗縣銀行商業同業公會檢送之有關銀行對
    債務人已屆清償，期無力清償，向借款銀行聲請延期清償時，原借款銀行准許時
    ，摜例上如何辦理延期之資料影本觀之，可見債務人欲辦理舊借款債務之延期時
    ，均須分別簽立下列其中一種文件，即「變更借據契約」、「申請書」、「借款
    展期約定書」、「增補借據」、「分期償還債務切結書」、「契據條款變更契約
    」等文件，且於上開文件上均表示原舊欠尚未清償，而另行約定對舊欠之清償方
    法等內容，有上開文件之影本附於原審卷可供參佐。而徐廷琮於八十四年六月十
    四日向被上訴人為該七百八十萬元之借款時，並未簽立上開變更借據契約或借款
    展期約定書等文件，益證被上訴人抗辯稱該八十四年六月十四日之借款屬舊欠之
    展期云云，顯與其同徐廷琮所訂之借貸契約內容不符，自不足採。是被上訴人僅
    據上開抵押借款申請書第二項用途欄上有「轉貸」二字之記載，即否定徐廷琮於
    八十四年六月十四日對其所為上述借款及清償行為所發生之法律上效力，遽以主
    張其與徐廷琮間就八十四年六月十四日之借貸及清償行為之真意僅為舊欠之展期
    ，並無另立新借款債權及消滅舊欠債務之意思云云，顯已捨契約文字及法律行為
    之明確表示而更為曲解，自難認為有理由，殊不足取。
六、按最高限額抵押權之標的物，經第三人之聲請強制執行而查封者，自最高限額抵
    押權人知悉該事實後，最高限額抵押權所擔保之債權即告確定。因此為最高限額
    抵押權擔保之抵押物，經查封後，在該項抵押權存續期間屆滿前所發生之債權，
    縱在最高限額內，如有礙執行效果，依強制執行法第五十一條第二項規定，對於
    執行債權人既不生效力，自難認該抵押債權仍為該最高限額抵押權效力所及，而
    得就抵押物之賣得價金優先受清償。（最高法院七十八年度第十七次民事庭會議
    決議，七十六年度台抗字第二五六號判決參照）本件為上開最高限額抵押權擔保
    之抵押物即如附表所示土地及建物於八十三年三月二日經第三人台灣中小企業銀
    行聲請假扣押查封，並於同年三月四日辦畢查封登記，且執行法院將此查封事實
    於八十三年三月三日函告被上訴人，被上訴人於同年三月五日收受該通知函之事
    實，已如前述。因此以被上訴人為抵押權人所設定之上開最高限額抵押權所擔保
    之抵押債權額，於被上訴人知悉該查封事實時，應確定為徐廷琮之七百八十萬元
    借款債權無疑。而徐廷琮所舊欠之該七百八十萬元借款債務，業據徐廷琮於八十
    四年六月十四日以新借之款項提領清償完畢而消減，已如前述。因此以被上訴人
    為抵押權人所設定之上開最高限額抵押權，其目前所擔保之債權應為徐廷琮於八
    十四年六月十四日所為七百八十萬元借款債權無疑。而徐廷琮於八十四年六月十
    四日所為之上開七百八十萬元借款雖係在上開最高限額抵押存續期間屆滿前所發
    生，且係在最高限額內，然係在查封後所發生，自屬有礙執行效果，依強制執行
    法第五十一條第二項規定，對於執行債權人即上訴人不生效力，從而該八十四年
    六月十四日徐廷琮所為七百八十萬元借款債權，自不為上訴人所設定之上開第一
    順位最高限額抵押效力所及，即被上訴人不得就附表所示土地及建物所賣得之價
    金優先第二順位抵押權人即上訴人受償。至被上訴人抗辯稱上訴人所設定之上開
    本金最高限額一千萬元抵押權所擔保之債權屬虛偽，不存在一節，為上訴人所否
    認，而被上訴人亦未舉證以實其說，且債務人陳青青確有向上訴人借款而設定上
    開最高限額抵押權，業據陳青青於本院審理時結證在卷，復有陳青青簽發之面額
    一千萬元本票附於調閱之台灣苗栗地方法院八十六年度執未第二四七三號執行卷
    及該抵押權設定登記之申請資料可稽，足證上訴人與陳青青就系爭第二順位本金
    最高限額一千萬元之抵押權設定為真正。被上訴人空言主該抵押權之設定為虛偽
    ，抵押權所擔保之債權不存在云云，洵屬無據，不足採信。
七、綜上所述，本件被上訴人就附表所示土地及建物所設定之上開本金最高限九百萬
    元抵押權，其於附表所示土地及建物查封前所擔保之徐廷琮舊欠七百八十萬元借
    款債權，業據徐廷琮於八十四年六月十四日清償而消減。至徐廷琮於查封後之八
    十四年六月十四向被上訴人所為之七百八十萬元借款債權，因有礙執行效果，對
    第二順抵押權人即上訴人不生效力，則被上訴人就附表所示土地及建物之賣得價
    金，自不得先於上訴人受償。被上訴人就此優先受償次序有爭執，則上訴人訴請
    確認其就附表所示土地及建物所設定之上開本金最高限額一千萬元抵押權所擔保
    之債權，其受償次序，優先於被上訴人就同一土地及建物所設定之上開本金最高
    限額九百萬元抵押權所擔保之債權，自屬有即受確認判決之法律上利益，且於法
    洵屬正當，自應准許。原審未予詳究，遽為上訴人敗訴之判決，尚有未洽。上訴
    意旨，指摘原判決不當，求為廢棄改判，為有理由。
據上論結，本件上訴為有理由，依民事訴訟法第四百五十條、第七十八條，判決如主
文。
中      華      民      國    八十九     年       七      月     四     日
~B1民事第五庭審判長法  官  陳滿賢
~B2                法  官  許武峰
~B3                法  官  林松虎
右為正本係照原本作成。
如對本判決上訴，須收受於判決送達後二十日內向本院提出上訴書狀，其未表明上訴
理由者，應於提出上訴後二十日內向本院提出上訴理由書（須按他造人數附具繕本）
，並繳納送達用雙掛號郵票拾份（每份參拾肆元）。
上訴時應提出委任律師或具有律師資格之人之委任狀；委任有律師資格者，另應附具
律師及格證書及釋明委任人與受任人有民事訴訟法第四百六十六條之一第一項但書或
第二項（詳附註）所定關係之釋明文書影本。
~B                書記官  陳信和
中      華      民      國    八十九     年       七      月     七     日
附註：民事訴訟法第四百六十六條之一（第一項、第二項）：對於第二審判決上訴，
上訴人應委任律師為訴訟代理人。但上訴人或其法定代理人具有律師資格者，不在此
限。
上訴人之配偶、三親等內之血親、二親等內之姻親，或上訴人為法人、中央或地方機
關時，其所屬專任人員具有律師資格並經法院認為適當者，亦得為第三審訴訟代理人
。
                                                                        Ｈ


司法院資訊處製作；財團法人民間司法改革基金會備份。
